【裁判字號】    97,台上,1908
【裁判日期】    970502
【裁判案由】    偽造文書
【裁判全文】
最高法院刑事判決            九十七年度台上字第一九０八號
上  訴  人  甲○○
            乙○○（即黃邦印）
上列上訴人等因偽造文書案件，不服台灣高等法院台中分院中華
民國九十六年十二月二十日第二審判決（九十五年度上訴字第一
四０號，起訴案號：台灣台中地方法院檢察署八十七年度偵字第
一三一０一號），提起上訴，本院判決如下：
    主  文
原判決關於甲○○、乙○○部分撤銷，發回台灣高等法院台中分
院。
    理  由
本件原判決認定上訴人甲○○為前台灣省政府住宅及都巿發展處
（下稱住都處）中區工程組中彰第三工務所主任，負責「東西向
快速公路建設計畫彰濱台中線（快官－台中段）ＥＷ三一二標」
（下稱ＥＷ三一二標）之監造業務，乃依據法令從事公務之人員
。住都處於民國八十六年八月間辦理ＥＷ三一二標工程之發包，
由太平洋建設股份有限公司（下稱太平洋公司）得標承攬，簽約
後於八十六年十二月五日開工，其中道路工程部分編列「填天然
礫石料」七萬零八百四十五立方公尺，應由承包商太平洋公司自
行購置天然礫石填充壓實，太平洋公司並將此部分土方工程轉包
給宏昌土木包工業及聯台企業社之實際負責人郭明根（經原審判
處罪刑確定）施作，於八十七年四月二十二日與聯台企業社簽約
。郭明根以宏昌土木包工業承攬堡國建設股份有限公司（下稱堡
國建設公司）之八六中工建建字第０五００號建造執照、復新建
設股份有限公司（下稱復新建設公司）之八六中工建建字第０八
六五號建造執照等建築工地之開挖土方工程，郭明根於徵得甲○
○之同意後，將承攬上開建案所開挖出之廢土方供ＥＷ三一二標
「填天然礫石料」工程之用，並於八十六年十二月間，要求甲○
○以中彰第三工務所之名義開立棄土證明文件，俾其所承攬之上
開建案，向台中巿政府工務局申報開工及使用執照，其等均明知
ＥＷ三一二標工程之施工進度尚未至「填天然礫石料（含滾壓夯
實）」之階段，竟基於共同行使公務員明知為不實事項而予登載
之概括犯意聯絡，由甲○○以「台灣省住宅及都巿發展處中區工
程組中彰第三工務所」之名義，蓋用主管工程司戳章及其職章後
，於八十七年二月十二日預先開立如原判決附表編號二所示之不
實證明書，又於八十七年三月五日以同一方式預先開立如該附表
編號六所示之不實證明書（均詳如該附表所載），並據以登載在
甲○○職務上所掌之公文書，再由郭明根連續持供堡國、復新建
設公司申報一樓樓版完成之工程進度及申請使用執照之用，足生
損害於住都處監造ＥＷ三一二標工程及台中巿政府工務局核發使
用執照之正確性。上訴人乙○○（即黃邦印）乃譽理企業有限公
司（下稱譽理公司）之實際負責人，且以其譽理公司承攬三采建
設股份有限公司（下稱三采建設公司）八六中工建建字第０六一
一號建造執照、櫻花建設股份有限公司（下稱櫻花建設公司）八
六中工建建字第一六００號建造執照等建築工地開挖土方之工程
。惟上開建案之土方，早於八十六年十月九日前，即已開挖完畢
，且傾倒在中山高速公路新竹－員林段拓寬工程，第四五一標工
程之工地內，並無任何土方可以供應ＥＷ三一二標之用，然因實
際挖除之土方數量較申請數量多出一千一百四十五點九立方公尺
，致為台中巿政府工務局要求提供差額之棄土證明文件。而櫻花
建設公司建築工地之土方，原由其承造人豐成營造實業有限公司
（下稱豐成營造公司）開立同意書，同意承包該棄土傾倒在第二
高速公路後續計畫台中環線第Ｃ三二二Ｂ標（神岡路段（二））
，作為路堤填築材料，及前揭第四五一標工地回填使用，然自八
十六年十一月之後，該等同意書已不能再作為棄土證明文件。乙
○○獲悉郭明根曾於八十六年十二月間自甲○○處取得棄土證明
文件，且曾持向台中巿政府工務局辦理申請開工獲准，遂為取得
上述建案之棄土證明文件，而於八十七年一月間向郭明根請託，
基於共同行使公務員明知為不實事項而予登載於職務上所掌公文
書之概括犯意聯絡，先由郭明根向甲○○請求開立三采建設公司
及櫻花建設公司等建築工地之棄土證明文件，而甲○○明知三采
建設公司上開建案所開挖之土方，並未實際傾倒在ＥＷ三一二標
工程之工地內，竟與郭明根、乙○○承前述同一概括犯意之聯絡
，於八十七年一月間，接續以「台灣省住宅及都巿發展處中區工
程組中彰第三工務所」之名義，蓋用主管工程司戳章及其職章後
，倒填日期，而虛偽不實開立如原判決附表編號九、十及十一等
職務上所掌之同意書及證明書，再交付郭明根轉交給乙○○，而
持該附表編號九、十所示關於三采建設公司建案之同意書及證明
書，於八十七年三月二十日向台中巿政府工務局行使，足生損害
於住都處監造ＥＷ三一二標工程及台中巿政府工務局核發使用執
照之正確性；其後，因住都處未證實上述編號九、十等棄土證明
文件之合法性，而遭台中巿政府工務局駁回申請；至櫻花建設公
司之建築工地因發生糾紛，無法開工，故未及使用該附表編號十
一之同意書等情。因而將第一審關於此部分之科刑判決撤銷，改
判論處甲○○共同連續行使公務員明知為不實之事項，而登載於
職務上所掌之公文書，足以生損害於公眾罪刑；乙○○共同行使
公務員明知為不實之事項，而登載於職務上所掌之公文書，足以
生損害於公眾罪刑，固非無見。
惟查：有罪判決書之事實一欄，為判斷其適用法令當否之準據，
應將法院依職權認定與論罪科刑有關之事實，翔實記載，然後於
理由內逐一說明其憑以認定之證據，並使事實認定與理由說明，
互相適合，方為合法。倘若事實認定與理由說明，不相一致，或
事實、理由欄內之記載，前後齟齬，按諸刑事訴訟法第三百七十
九條第十四款後段規定，均屬判決理由矛盾之當然違背法令，足
以構成撤銷之原因。依原判決認定之事實，上訴人等與郭明根共
同基於概括之犯意，於八十七年一月間，倒填日期，共同虛偽不
實開立如原判決附表編號九、十一之同意書，其中編號九之同意
書交由乙○○持向台中市政府工務局行使等情。但原判決對於檢
察官起訴如該附表編號一、三、七號同意書部分，於理由欄內說
明甲○○有開立棄土證明之權限（見原判決第二十三頁第十五行
以下至第二十四頁第十行），且認為「附表編號一部分，係以堡
國建設公司之建案為對象，所出具同意該建案地下室開挖出之土
石料，得填築在ＥＷ三一二標道路工程土石方項目之同意書；既
本件不能以被告甲○○無開立棄土證明之權限及被告郭明根於八
十七年四月二十二日之前與ＥＷ三一二標工程無關等為由，逕認
此份同意書虛偽不實，則被告甲○○僅為同意傾倒之意思表示，
自無任何不實可言，而不構成刑法第二百十三條之公文書登載不
實罪。基於上述相同之理由，附表編號三、七之同意書，尚非登
載不實甚明。」等語（見原判決第二十四頁第十九行至二十七行
）。似以甲○○既有開立之權限，對於開立之同意書，「僅為同
意傾倒之意思表示，自無任何不實可言」。而依據該附表編號一
、三、七號與編號九、十一之同意書所載內容比較觀之，除所載
公司及提供填築之土方數量不同外，其同意書內容似無不同；另
依據太平洋公司於八十六年十二月八日以八六太烏發字第一二０
八－二號發文給中彰第三工務所之備忘錄，所檢送之「ＥＷ三一
二標工程借土填方計畫書」之「三、借土區」，載明「…，本工
程選定復新建設、中友建設、堡國建設、康舍建設、櫻花建設、
三采建設…等公司目前於台中地區開挖之地下室工程之礫石級配
料為填方材料。」（見法務部調查局台北巿調查處之扣押物編號
「貳－06－02」，原判決第二十三頁第五至十行），該借土填方
計畫書亦經中彰第三工務所之工程組、工務組及主任簽認（見同
上扣押證物第一頁）。所載如果無訛，甲○○所開立編號九、十
一給三采建設公司及櫻花建設公司之同意書，似亦屬太平洋公司
預定借土之對象。原判決對於甲○○開立給該附表編號一、三、
七號之堡國建設公司、復新建設公司及康舍建設公司之同意書，
認屬於「僅為同意傾倒之意思表示，自無任何不實可言」之判斷
，而對於該編號九、十一之三采建設公司、櫻花建設公司之同意
書部分，卻認為於所掌之公文書為不實登載，似有理由之記載，
前後齟齬之矛盾。實情究竟如何？此與上訴人等之利益有重大關
係事項，仍有進一步調查審認之必要，原審遽行判決，尚嫌速斷
，難昭折服。上訴意旨均執以指摘原判決關於此部分不當，非無
理由，應認原判決關於此部分有發回更審之原因。原判決關於甲
○○、乙○○不另為無罪諭知部分，因與發回部分有裁判上一罪
關係，應併予發回。
據上論結，應依刑事訴訟法第三百九十七條、第四百零一條，判
決如主文。
中    華    民    國  九十七  年    五    月    二    日
                      最高法院刑事第七庭
                          審判長法官  洪  清  江
                                法官  石  木  欽
                                法官  韓  金  秀
                                法官  陳  晴  教
                                法官  李  錦  樑
      本件正本證明與原本無異
                                      書  記  官
中    華    民    國  九十七  年    五    月    八    日
                                                    ｍ


司法院資訊處製作；財團法人民間司法改革基金會備份。
